臺灣高等法院刑事判決
110年度上訴字第305號
上  訴  人  臺灣桃園地方檢察署檢察官
被      告  陳坤強


上列上訴人因被告違反毒品危害防制條例案件，不服臺灣桃園地
方法院109年度審訴字第458號，中華民國109年11月27日第一審
判決（起訴案號：臺灣桃園地方檢察署108年度毒偵字第6198號
），提起上訴，本院判決如下：
    主  文
上訴駁回。
    理  由
一、公訴意旨略以：被告甲○○基於施用第一級毒品海洛因、第二
    級毒品甲基安非他命之犯意，於民國108年10月25日晚間10
    時許，在桃園市○○區○○街0號，以針筒注射方式，施用海洛
    因1次後，再以燃燒玻璃球吸食方式，施用甲基安非他命1次
    。嗣於同日晚間11時40分許，為警在桃園市大溪區介壽路56
    6巷25弄與仁美街路口查獲，並扣得甲基安非他命1包（含袋
    毛重0.93公克，淨重0.6985公克）。因認被告涉犯毒品危害
    防制條例第10條第1項、第2項施用第一級、第二級毒品罪嫌
    云云。
二、原判決意旨略以：被告前因施用毒品案件，經原審法院以10
    1年度毒聲字第517號裁定送觀察、勒戒後，因認無繼續施用
    毒品傾向，於101年11月8日執行完畢釋放出所，並經臺灣桃
    園地方檢察署（下稱桃園地檢署）檢察官以101年度毒偵字
    第1666號為不起訴處分確定。公訴意旨所指被告本案施用毒
    品犯行，距前次觀察、勒戒執行完畢釋放後已逾3年。且被
    告縱曾經檢察官為附命完成戒癮治療之緩起訴處分，然該附
    命完成戒癮治療之緩起訴處分亦遭撤銷，被告實際上並未完
    成戒癮治療，自難等同曾受「觀察、勒戒或強制戒治」執行
    完畢視之，自應再令觀察、勒戒，且不因其間是否另犯施用
    毒品罪經起訴、判刑或執行而有不同。而檢察官未及審酌有
    無對被告附命完成戒癮治療之緩起訴處分之可能，逕予起訴
    ，其訴訟條件已有欠缺，且對被告權益影響重大，其起訴之
    程序違背規定，揆諸前揭說明，爰不經言詞辯論，逕為諭知
    不受理之判決等語。
三、駁回上訴之理由：
（一）上訴意旨略以：現行毒品危害防制條例第24條第1項、第2
      項規定：「本法第20條第1項及第23條第2項之程序，於檢
      察官先依刑事訴訟法第253條之1第1項、第253條之2之規
      定，為附命完成戒癮治療之緩起訴處分時，或於少年法院
      （地方法院少年法庭）認以依少年事件處理法程序處理為
      適當時，不適用之。前項緩起訴處分，經撤銷者，檢察官
      應依法追訴。」。該第2項既規定，前項（第1項）緩起訴
      處分，經撤銷者，檢察官應依法追訴，即已明示施用毒品
      案件於撤銷緩起訴處分後之法律效果為「依法追訴」，而
      非適用刑事訴訟法第253條之3所定撤銷緩起訴處分後得「
      繼續偵查或起訴」規定，此乃因檢察官已依毒品危害防制
      條例第24條第1項為附命完成戒癮治療之緩起訴處分，被
      告事實上已接受等同「觀察、勒戒」之處遇，惟其竟未能
      履行該條件，自應於撤銷緩起訴處分後依法追訴，而無再
      次聲請法院裁定觀察、勒戒之必要。亦即「附命緩起訴」
      後，3年（原規定5年）內再犯施用第一級或第二級毒品者
      ，因其事實上已接受等同「觀察、勒戒」處遇，顯見再犯
      率甚高，原規劃之制度功能已無法發揮成效，自得依毒品
      危害防制條例第23條第2項或第24條第2項規定之相同法理
      ，逕行提起公訴，無再依毒品條例第20條第1項重為聲請
      觀察、勒戒必要。否則若被告心存僥倖，有意避險，選擇
      對其較有利之戒癮治療，如有再犯，又可規避直接起訴之
      規定，自與法律規範目的有悖（最高法院104年度台非字
      第23號判決、104年度第2次刑事庭會議決議意旨參照）。
      查被告前因施用毒品案件，經臺灣桃園地方檢察署檢察官
      以106年度毒偵字第7689號等為附命完成戒癮治療之緩起
      訴處分確定，惟被告於緩起訴期間，並未遵守預防再犯所
      為之必要命令，經以108年度撤緩字第60號撤銷上開緩起
      訴處分，並於108年1月30日確定。揆諸上揭判決、決議要
      旨，被告事實上於108年1月30日已接受等同「觀察、勒戒
      」之處遇，其3年內再犯本案之施用第一級、第二級毒品
      犯行，自應提起公訴。是檢察官起訴與法定程式相符，原
      審諭知不受理判決，有判決適用法則不當之違誤云云。
（二）按起訴之程式違背規定者，應諭知不受理之判決，並得不
      經言詞辯論為之，刑事訴訟法第303條第1款、第307條分
      別定有明文。又施用第一、二級毒品為犯罪行為，毒品危
      害防制條例第10條設有處罰規定，施用第一、二級毒品者
      ，本應科以刑罰。惟毒品危害防制條例於87年修訂施行後
      ，對於施用毒品者肯認具有「病患性犯人」之特質，基於
      刑事政策，對合於一定條件之施用者，依同條例第20條之
      規定，施以觀察、勒戒及強制戒治之保安處分，嗣於97年
      4月30日修正公布第24條，同年10月30日施行後，對於犯
      施用第一、二級毒品罪者，進入司法程序之戒癮治療方式
      ，係採取第20條第1項、第2項規定「觀察、勒戒或強制戒
      治」及第24條第1項所定「附命完成戒癮治療之緩起訴處
      分」（下稱「附命緩起訴」）雙軌制。該條例於109年1月
      15日又修正公布第20條第3項及第23條第2項，同年7月15
      日施行，依同條例第35條之1第1、2款規定，犯第10條之
      罪者，不論其行為係在新法施行生效前或施行生效後所為
      ，均應依新法規定處理。而依修正之同條例第20條第3項
      規定，犯第10條之罪於觀察、勒戒或強制戒治執行完畢釋
      放後，3年後再犯者，適用同條第1、2項（即應先觀察勒
      戒或強制戒治）之規定。法條規定既以「觀察、勒戒或強
      制戒治執行完畢釋放」作為起算之基準時點，若觀察、勒
      戒等處遇尚未執行完畢，即無從起算該「3年」期間。而
      過去實務雖以「附命緩起訴」後，5年內（新法修正為3年
      ）再犯施用第一、二級毒品者，因事實上已接受等同「觀
      察、勒戒」處遇，依毒品危害防制條例第23條第2項之相
      同法理，逕行提起公訴，無重為觀察、勒戒必要（最高法
      院104年度第2次刑事庭會議）。但行為人雖經檢察官為「
      附命緩起訴」，若未完成戒癮治療，即難與已接受「觀察
      、勒戒或強制戒治『執行完畢』」之處遇等同視之，應以經
      「附命緩起訴」並完成戒癮治療後，而非以「附命緩起訴
      」確定之日，起算該「5年」內再犯之期間（最高法院109
      年度台非字第76、77號判決意旨參照）。再按修正後毒品
      危害防制條例第23條第2項係以「觀察、勒戒或強制戒治
      執行完畢釋放後，3年內再犯」為其追訴條件，倘行為人
      前未曾接受觀察、勒戒等處遇，或其本次再犯距最近一次
      觀察、勒戒或強制戒治執行完畢釋放，已逾3年者，自無
      從適用該規定予以追訴處罰，仍應適用修正後毒品條例第
      20條第1項規定辦理（最高法院109年度台上大字第3536號
      裁定意旨參照）。
（三）經查：被告前因施用毒品案件，經原審法院以101年度毒
      聲字第517號裁定送觀察、勒戒後，因認無繼續施用毒品
      傾向，於101年11月8日執行完畢釋放出所，並經桃園地檢
      署檢察官以101年度毒偵字第1666號為不起訴處分確定；
      又於106年間，因施用毒品案件，經同署檢察官以106年度
      毒偵字第7689號、107年度毒偵字第407、1334、2109、38
      21號為附命戒癮治療之緩起訴處分，並於107年7月20日確
      定，嗣因被告於緩起訴期間未完成戒癮治療，業經同署檢
      察官於108年1月30日以108年度撤緩字第60號為撤銷緩起
      訴處分，並以108年度撤緩毒偵字第126號、第129號、第1
      30號、第125號、第128號向原審法院提起公訴，經以108
      年度審訴字第1071號、第1272號、第1331號與被告另案施
      用毒品案件合併判決應執行有期徒刑3年，如易科罰金，
      以新臺幣1,000元折算1日確定等情，有本院被告前案紀錄
      表、刑案資料查註紀錄表及108年度審訴字第1071號、第1
      272號、第1331號判決在卷可佐（見本院卷第27至34頁、
      原審卷第167至172頁、108毒偵6198卷第38頁）。是被告1
      06年間之施用毒品案件既未完成戒癮治療處遇，即不能認
      已接受過等同「觀察、勒戒或強制戒治『執行完畢』」釋放
      之處遇，揆諸前揭說明，即不符合毒品危害防制條例第23
      條第2項所規定「觀察、勒戒或強制戒治執行完畢釋放後
      ，3年內再犯」之追訴條件，故不得依該條例第23條第2項
      規定逕行追訴處罰。原審同此見解，以本案起訴程序違背
      規定，依刑事訴訟法第303條第1款、第307條規定為公訴
      不受理之判決，核無違誤。檢察官仍執前詞提起上訴，為
      無理由，爰不經言詞辯論，逕行駁回其上訴。
據上論斷，應依刑事訴訟法第368條、第372條，判決如主文。
中　　華　　民　　國　　110 　年　　1 　　月　　31　　日
                  刑事第十一庭  審判長法　官  周煙平
                                      法　官  連育群
                                      法　官  吳炳桂
以上正本證明與原本無異。
施用第二級毒品罪部分不得上訴。
其餘部分如不服本判決，應於收受送達後20日內向本院提出上訴
書狀，其未敘述上訴之理由者並得於提起上訴後20日內向本院補
提理由書（均須按他造當事人之人數附繕本）「切勿逕送上級法
院」。
                                      書記官  陳淑婷
中　　華　　民　　國　　110 　年　　2 　　月　　1 　　日